ACORDAO-COMPLETO-2518880

ACÓRDÃO 675/2022 ATA 3/2022 - SEGUNDA CÂMARA

VISTOS, relatados e discutidos estes autos que cuidam de atos de pensão militar submetidos à apreciação deste Tribunal pela 5ª Região Militar do Comando do Exército, em que se aprecia pedido de reexame interposto pelas Sras. Aulindara Gonçalves Peres de Azevedo, Marcia Gramosa de Azevedo Lopes e Marcileia Gramosa de Azevedo da Conceição, beneficiárias de pensão militar instituída pelo Sr. Francisco Araújo de Azevedo, contra o Acórdão 3010/2021-TCU-Segunda Câmara, Relator Ministro-Substituto Marcos Bemquerer Costa,
ACORDAM os Ministros do Tribunal de Contas da União, reunidos em Sessão da Segunda Câmara, diante das razões expostas pelo Relator, nos termos do art. 48 da Lei 8.443/1992 e do art. 286, c/c o art. 285, ambos do Regimento Interno do TCU, em:
9.1 conhecer do pedido de reexame para, no mérito, negar-lhe provimento; e
9.2 dar ciência do presente Acórdão às recorrentes e à unidade jurisdicionada.

Pedido de reexame interposto pelas Sras. Aulindara Gonçalves Peres de Azevedo, Marcia Gramosa de Azevedo Lopes e Marcileia Gramosa de Azevedo da Conceição, beneficiárias de pensão militar instituída pelo Sr. Francisco Araújo de Azevedo, da 5ª Região Militar do Comando do Exército, contra o Acórdão 3.010/2021-TCU-2ª Câmara, Relator Ministro-Substituto Marcos Bemquerer Costa.

Segunda Câmara

Comando do Exército.

3. Interessados/Responsáveis/Recorrentes:
3.1. Recorrentes: Aulindara Goncalves Peres de Azevedo (XXX.124.069-XX); Marcia Gramosa de Azevedo Lopes (XXX.546.289-XX); Marcileia Gramosa de Azevedo da Conceicao (XXX.399.779-XX)..

13.1. Ministros presentes: Bruno Dantas (Presidente), Augusto Nardes, Aroldo Cedraz e Antonio Anastasia (Relator).
13.2. Ministro-Substituto presente: Marcos Bemquerer Costa.

ANTONIO ANASTASIA

Adoto como Relatório a instrução do auditor da Secretaria de Recursos (Serur) lançada à peça 36, cuja proposta contou com a concordância do corpo diretivo da unidade (peça 37) , bem como do representante do Ministério Público junto ao Tribunal de Contas da União, o eminente Procurador Marinus Eduardo de Vries Marsico (peça 42) :
"INTRODUÇÃO
1.	Trata-se de pedido de reexame (peça 22) interposto pelas Sras. Aulindara Gonçalves Peres de Azevedo, Marcia Gramosa de Azevedo Lopes e Marcileia Gramosa de Azevedo da Conceição, beneficiárias de pensão militar instituída pelo Sr. Francisco Araújo de Azevedo (ato de peça 6) , nas condições de viúva e filhas do instituidor, respectivamente, contra o Acórdão 3010/2021-TCU-Segunda Câmara (peça 14) , que teve como relator o Excelentíssimo Senhor Ministro Substituto Marcos Bemquerer Costa.
1.1.	A deliberação recorrida apresenta o seguinte teor:
VISTOS, relatados e discutidos estes autos em que se analisam atos de concessão de pensão militar emitidos pelo Comando do Exército/Ministério da Defesa. 
ACORDAM os Ministros do Tribunal de Contas da União, reunidos em Sessão da 2ª Câmara, ante as razões expostas pelo Relator, e com fulcro nos incisos III e IX do art. 71 da Constituição Federal e nos arts. 1º, inciso V, e 39, inciso II, da Lei 8.443/1992, c/c o art. 259, inciso II, do Regimento Interno/TCU, em:
9.1. considerar ilegais as concessões de pensão militar instituídas a favor das Sras. Irene Sousa de Mello, Jacira Cardoso Bento, Thereza Nadolny, Vanda da Silva, Maria Ignez Cordeiro da Silva, Juliana Barbara Cordeiro Augusto, Marta Helena dos Santos Cordeiro da Silva, Luciana Barbara Cordeiro Roque, Marcileia Gramosa de Azevedo da Conceição, Aulindara Gonçalves Peres de Azevedo, Marcia Gramosa de Azevedo Lopes, Magda Regina dos Santos Carioca, Carmen Eugenia Marques dos Santos e Antonieta Baptista Ferreira, negando registro aos correspondentes atos;
9.2. dispensar o ressarcimento das quantias indevidamente recebidas de boa-fé pelas interessadas, consoante o disposto no Enunciado 106 da Súmula da Jurisprudência do TCU;
9.3. determinar ao Comando do Exército que: 
9.3.1. no prazo de 15 (quinze) dias, a contar da ciência desta Deliberação, abstenha-se de realizar pagamentos decorrentes dos atos impugnados, sujeitando-se a autoridade administrativa omissa à responsabilidade solidária, nos termos do art. 262, caput, do Regimento Interno/TCU;
9.3.2. dê ciência, no prazo de 15 (quinze) dias, a contar do recebimento das notificações deste Acórdão, do inteiro teor desta Deliberação às interessadas, encaminhando a este Tribunal, no prazo de 30 (trinta) dias, comprovantes da referida ciência;
9.3.3. alerte as interessadas de que o efeito suspensivo proveniente da interposição de possíveis recursos perante o TCU não as exime da devolução dos valores percebidos indevidamente após as respectivas notificações, caso os recursos não sejam providos;
9.4. esclarecer ao Comando do Exército que novos atos de concessão de pensão militar deverão ser emitidos e cadastrados no sistema e-Pessoal, livres das irregularidades verificadas, sendo submetidos a este Tribunal, nos termos da IN/TCU 78/2018 (grifos acrescidos) .
HISTÓRICO
2.	Trata-se do reexame da pensão militar instituída pelo Sr. Francisco Araújo de Azevedo, em favor das recorrentes, nas condições de viúva (Aulindara Gonçalves Peres de Azevedo) e filhas (Marcia Gramosa de Azevedo Lopes e Marcileia Gramosa de Azevedo da Conceição) . 
2.1.	O ato em reexame foi julgado ilegal, por ausência de previsão legal que autorize o cálculo da pensão com base no soldo correspondente a um grau hierárquico superior acima do que já se encontrava o instituidor, por ocasião da concessão inicial da reforma, conforme o entendimento firmado pelo Acórdão 2225/2019-TCU-Plenário, cujo sumário dispõe:
Sumário: atos de reforma. Alteração de uma das concessões para elevação, em um grau hierárquico, do posto sobre o qual calculados os proventos do inativo, em face da superveniência de invalidez permanente decorrente de doença especificada em lei. Militar anteriormente reformado com proventos já calculados sobre o posto hierárquico superior, por tempo de serviço. Ausência de previsão legal para extensão da vantagem estabelecida no art. 110 da Lei 6.880/1980 a militares já reformados, bem como para o acréscimo de dois postos no cálculo dos proventos. Negativa de registro. Determinações. Legalidade e registro das demais concessões (grifos acrescidos) .
2.2.	De fato, assim dispõe o art. 110 da Lei 6.880/1980:
Art. 110. O militar da ativa ou da reserva remunerada, julgado incapaz definitivamente por um dos motivos constantes dos incisos I e II do art. 108, será reformado com a remuneração calculada com base no soldo correspondente ao grau hierárquico imediato ao que possuir ou que possuía na ativa, respectivamente.                    (Redação dada pela Lei nº 7.580, de 1986) 
ADMISSIBILIDADE
3.	Reitera-se o exame de admissibilidade contido na peça 24 do SAR/Serur, em que se propôs o conhecimento do recurso interposto, nos termos do artigo 48 da Lei 8.443/1992, c/c os artigos 285 e 286, parágrafo único, do RI/TCU, suspendendo-se os efeitos dos subitens 9.1, 9.3, 9.3.1 e 9.4 do Acórdão 3010/2021-TCU-Segunda Câmara. Observa-se que o Excelentíssimo Senhor Ministro Raimundo Carreiro, mediante despacho de peça 28, concordou com a análise desta unidade técnica.
MÉRITO
4. Delimitação
4.1	Constitui objeto do presente recurso definir se houve violação ao ato jurídico perfeito.
	
5. Do ato jurídico perfeito
5.1.	As recorrentes aduzem ter havido violação ao ato jurídico perfeito, com base nos seguintes argumentos:
5.2.	Uma vez que a r. decisão se posiciona contra a concessão da pensão militar com os proventos da graduação atingida com a reforma, desrespeita o ato jurídico perfeito, qual seja a concessão da promoção por invalidez, pois a mesma respeitou, no momento de sua concessão, tanto a lei quanto o entendimento desta Corte de Contas.
Análise:
5.3.	Cabe lembrar que a sedimentada jurisprudência da Suprema Corte é no sentido de classificar como ato complexo a concessão de aposentadoria, reforma ou pensão, consoante os seguintes julgados (RMS 3881/SP, MS 19875/DF, RE 195861/ES e MS 23665/DF) .
5.4.	Assim, sendo o ato de pensão complexo, este somente passa a estar plenamente formado (perfeito) , válido (aferição da legalidade com reflexo de definitividade perante a Administração) e eficaz (plenamente oponível a terceiros, deixando de apresentar executoriedade provisória) quando recebe o registro pela Corte de Contas. Tal entendimento decorre do disposto no inciso III do art. 71 da Constituição Federal, que estabelece que compete ao Tribunal de Contas da União apreciar, para fins de registro, a legalidade dos atos de admissão, assim como a concessão de aposentadoria, reforma ou pensão.
5.5.	Nessa perspectiva, impõe-se reconhecer que referido ato possui natureza precária (cf., e.g., Acórdão 2482/2007-TCU-Primeira Câmara, Relator Augusto Nardes) , razão pela qual, até que haja o efetivo julgamento e o consequente registro pela Corte de Contas, não há que se falar em  ato jurídico perfeito, tendo em vista a ausência de aperfeiçoamento e definitividade do ato.
5.6.	A propósito do tema, colaciona-se entendimento esposado pela Corte Constitucional ao decidir no âmbito do RE-195.861/ES:
APOSENTADORIA - ATO ADMINISTRATIVO DO CONSELHO DA MAGISTRATURA - NATUREZA - COISA JULGADA ADMINISTRATIVA - INEXISTÊNCIA. O ato de aposentadoria exsurge complexo, somente se aperfeiçoando com o registro perante a Corte de Contas. Insubsistência da decisão judicial na qual assentada, como óbice ao exame da legalidade, a coisa julgada administrativa. (grifos acrescidos) 
5.7.	No caso em apreço, não houve o respectivo registro em razão da constatação de ilegalidade no ato, o que afasta, por si só, a presunção de legitimidade do ato administrativo que concedeu o benefício às recorrentes, não havendo, assim, que se falar em violação da segurança jurídica ou de proteção da confiança. 
5.8.	Quanto à boa-fé das recorrentes, tenha-se presente que foi considerada ao se dispensar a devolução dos valores indevidamente recebidos, nos termos do acórdão recorrido.
5.9.	É sobremodo importante ressaltar que este Tribunal tem o poder/dever de apreciar, para fins de registro, os atos de pensão civil na esfera federal, nos termos do art. 71 da Lei Maior. Esta prerrogativa não pode ser infirmada pela sobreposição dos princípios da razoável duração do processo e da eficiência na Administração Pública.
5.10.	No que tange ao art. 2º, parágrafo único, XIII, da Lei 9.784/1999, o qual veda a aplicação retroativa de nova interpretação, é de se ter presente que o TCU dispõe de Lei Orgânica e Regimento Interno, sendo que a Lei do Processo Administrativo pode ser aplicada naquilo que for compatível com o regramento próprio desta Corte de Contas.
5.11. 	Nessa senda, é de se ressaltar que o art. 260, § 2º, do Regimento Interno deste Tribunal assim dispõe:
§ 2º O acórdão que considerar legal o ato e determinar o seu registro não faz coisa julgada administrativa e poderá ser revisto de ofício pelo Tribunal, com a oitiva do Ministério Público e do beneficiário do ato, dentro do prazo de cinco anos da apreciação, se verificado que o ato viola a ordem jurídica, ou a qualquer tempo, no caso de comprovada má-fé.
5.12.	Nesse quadro, o argumento de que teria havido violação ao princípio da vedação de aplicação retroativa de nova interpretação deve ser rechaçado por três razões:
i) não há direito adquirido à exegese;
ii) não houve o registro do ato de pensão das interessadas, de tal arte a não se aplicar a máxima de que a "modificação posterior de jurisprudência não alcançaria as situações consolidadas à luz de critério interpretativo anterior". Isto porque poder-se-ia falar em situação consolidada apenas quando o ato de concessão recebe o registro do TCU, por ser ato complexo;
iii) o acórdão que julgar legal o ato de pensão e determinar o seu registro não faz coisa julgada administrativa, nos termos do § 2º do art. 260 do Regimento Interno deste Tribunal.
5.13.	Nessa direção, rememora-se a decisão exarada pelo Plenário do STF, no MS 26.196, de Relatoria do Ministro Ayres Brito (Ata 1/2011, DJE 20, de 18/11/2010) , no sentido de que " O que regula os proventos da inatividade é a lei (e não sua interpretação) vigente ao tempo em que o servidor preencheu os requisitos para a respectiva aposentadoria (Súmula 359/STF) . Somente a lei pode conceder vantagens a servidores públicos (...) ".
5.14.	Naquela assentada, a Suprema Corte deixou assente, também, que "Inexiste direito adquirido com fundamento em antiga e superada interpretação da lei", bem assim afastou o princípio da segurança em caso semelhante ao ora apreciado, em que o registro do ato não foi autorizado pelo TCU e a antiga jurisprudência não havia sido aplicada em relação ao impetrante.
5.15.	Nessa ordem de ideias, opina-se pela rejeição dos argumentos apresentados pelas recorrentes.
CONCLUSÃO
6.	Diante do exposto, conclui-se que não houve violação ao ato jurídico perfeito.
6.1.	Ex positis, opina-se pela negativa de provimento do presente recurso.
PROPOSTA DE ENCAMINHAMENTO
7.	Diante do exposto, com base no art. 48 da Lei n. 8.443/92, submete-se o presente processo à consideração superior, propondo-se a adoção das seguintes medidas:
	a) conhecer do presente pedido de reexame, para, no mérito, negar-lhe provimento;
	b) informar as recorrente e demais interessados do acórdão a ser proferido, destacando que o relatório e o voto que o fundamentam podem ser acessados por meio do endereço eletrônico www.tcu.gov.br/acordaos."
	
	É o Relatório.

Eduardo Soares (91.408/OAB-PR), representando Aulindara Goncalves Peres de Azevedo; Eduardo Soares (91.408/OAB-PR), representando Marcileia Gramosa de Azevedo da Conceicao; Eduardo Soares (91.408/OAB-PR), representando Marcia Gramosa de Azevedo Lopes.

Procurador Marinus Eduardo De Vries Marsico.

PEDIDO DE REEXAME. PENSÃO MILITAR. VANTAGEM PREVISTA NO ART. 110 DA LEI 6.880/1980 PARA CÁLCULO DA PENSÃO COM BASE EM POSTO ACIMA DO OCUPADO NA ATIVA. AUSÊNCIA DE VIOLAÇÃO AO ATO JURÍDICO PERFEITO. CONHECIMENTO. NEGATIVA DE PROVIMENTO.

PENSÃO MILITAR (PMIL)

Secretaria de Recursos (Serur); Secretaria de Fiscalização de Integridade de Atos e Pagamentos de Pessoal e de Benefícios Sociais (Sefip).

Inicialmente, registro que relato os presentes recursos por sucessão ao Ministro Raimundo Carreiro (art. 153 do Regimento Interno) , sorteado nos termos dos arts. 21 e 22 da Resolução-TCU 175/2005 (peça 26) .
2. 	Neste processo que cuida de atos de pensão militar submetidos à apreciação deste Tribunal pela 5ª Região Militar do Comando do Exército, aprecia-se pedido de reexame interposto pelas Sras. Aulindara Gonçalves Peres de Azevedo, Marcia Gramosa de Azevedo Lopes e Marcileia Gramosa de Azevedo da Conceição, beneficiárias de pensão militar instituída pelo Sr. Francisco Araújo de Azevedo (ato de peça 6) , contra o Acórdão 3010/2021-TCU-Segunda Câmara, Relator Ministro-Substituto Marcos Bemquerer Costa (peça 14) .
3. 	O ato de concessão inicial das pensões foi considerado ilegal, tendo seu registro negado, em virtude de ter se identificado a aplicação da vantagem prevista no art. 110 da Lei 6.880/1980, referente ao cálculo de pensão com base em grau hierárquico acima do ocupado pelo militar, quando o Sr. Francisco Araújo de Azevedo já se encontrava na situação de reforma por idade. 
4. 	Quanto à admissibilidade, ratifico a decisão monocrática do então relator Ministro Raimundo Carreiro no sentido de conhecer do recurso (peça 28) , cumpridos os requisitos previstos no art. 48 da Lei 8.443/1992, c/c os arts. 285 e 286 do Regimento Interno do TCU.
5. 	Em sua peça recursal (peça 22) , as recorrentes aduzem que teria havido violação ao ato jurídico perfeito, devido ao fato da reforma por invalidez e concessão do benefício do grau hierárquico superior ter ocorrido no ano de 2015. Alegam que a referida pensão militar respeitou, no momento de sua concessão, tanto a lei quanto o entendimento desta Corte de Contas.
6.	Após analisar a documentação juntada aos autos, a Secretaria de Recursos, em pareceres uniformes (peças 36 e 37) , anotou que:
"5.3.	Cabe lembrar que a sedimentada jurisprudência da Suprema Corte é no sentido de classificar como ato complexo a concessão de aposentadoria, reforma ou pensão, consoante os seguintes julgados (RMS 3881/SP, MS 19875/DF, RE 195861/ES e MS 23665/DF) .
5.4.	Assim, sendo o ato de pensão complexo, este somente passa a estar plenamente formado (perfeito) , válido (aferição da legalidade com reflexo de definitividade perante a Administração) e eficaz (plenamente oponível a terceiros, deixando de apresentar executoriedade provisória) quando recebe o registro pela Corte de Contas. Tal entendimento decorre do disposto no inciso III do art. 71 da Constituição Federal, que estabelece que compete ao Tribunal de Contas da União apreciar, para fins de registro, a legalidade dos atos de admissão, assim como a concessão de aposentadoria, reforma ou pensão.
5.5.	Nessa perspectiva, impõe-se reconhecer que referido ato possui natureza precária (cf., e.g., Acórdão 2482/2007-TCU-Primeira Câmara, Relator Augusto Nardes) , razão pela qual, até que haja o efetivo julgamento e o consequente registro pela Corte de Contas, não há que se falar em  ato jurídico perfeito, tendo em vista a ausência de aperfeiçoamento e definitividade do ato.
5.6.	A propósito do tema, colaciona-se entendimento esposado pela Corte Constitucional ao decidir no âmbito do RE-195.861/ES:
APOSENTADORIA - ATO ADMINISTRATIVO DO CONSELHO DA MAGISTRATURA - NATUREZA - COISA JULGADA ADMINISTRATIVA - INEXISTÊNCIA. O ato de aposentadoria exsurge complexo, somente se aperfeiçoando com o registro perante a Corte de Contas. Insubsistência da decisão judicial na qual assentada, como óbice ao exame da legalidade, a coisa julgada administrativa. (grifos acrescidos) 
5.7.	No caso em apreço, não houve o respectivo registro em razão da constatação de ilegalidade no ato, o que afasta, por si só, a presunção de legitimidade do ato administrativo que concedeu o benefício às recorrentes, não havendo, assim, que se falar em violação da segurança jurídica ou de proteção da confiança."
7. 	Aquiesço com a análise e as conclusões da Serur, que, com a anuência do Ministério Público, propõe conhecer do pedido de reexame e negar-lhe provimento.
8.	De fato, não há que se falar em violação a ato jurídico perfeito que, no caso de concessão de pensão militar, somente se aperfeiçoa com o registro previsto no art. 71, inciso III da Constituição Federal de 1988. Ainda assim, o registro do ato não vedaria a atuação do Tribunal de Contas, caso se verificasse situação de ilegalidade, como a que ora se apresenta no ato referente às pensões instituídas pelo Sr. Francisco Araújo de Azevedo (peça 6) .
9.	Portanto, em linha com a unidade técnica e o Parquet especializado, não identifico justificativa apta a alterar o entendimento do Acórdão 3010/2021-TCU-Segunda Câmara, Relator Ministro-Substituto Marcos Bemquerer Costa.
	Do exposto, voto para que seja aprovado o acórdão que ora submeto a este Colegiado.
TCU, Sala das Sessões, em 15 de fevereiro de 2022.
ANTONIO ANASTASIA
Relator